臺灣高等法院刑事判決
110年度上訴字第498號
上  訴  人  
即  被  告  林祖平


選任辯護人  吳偉豪律師(法扶律師)      
上列上訴人即被告因違反毒品危害防制條例案件，不服臺灣宜蘭
地方法院109年度訴字第244號，中華民國109年12月23日第一審
判決（起訴案號：臺灣宜蘭地方檢察署109年度毒偵字第4號），
提起上訴，本院判決如下：
    主  文
原判決撤銷。
本件公訴不受理。
    理  由
一、公訴意旨略以：上訴人即被告林祖平基於施用第一級毒品海
    洛因（下稱海洛因）及施用第二級毒品甲基安非他命（下稱
    甲基安非他命）之犯意，㈠於民國108年12月9日10時許採尿
    時回溯26小時內某時，在不詳處所，以不詳方式，施用海洛
    因1次；㈡於108年12月9日10時許採尿時回溯96小時內某時，
    在不詳處所，以不詳方式，施用甲基安非他命1次。嗣其經
    臺灣宜蘭地方檢察署觀護人室通知於108年12月9日10時許到
    署接受採尿送驗結果，檢出嗎啡、可待因及甲基安非他命陽
    性反應，而查悉上情，因認被告涉犯毒品危害防制條例（下
    稱毒品條例）第10條第1項之施用第一級毒品罪及同條第2項
    之施用第二級毒品罪。
二、按起訴之程序違背規定者，應諭知不受理之判決，並得不經
    言詞辯論為之，刑事訴訟法第303條第1款、第307條分別定
    有明文，且依同法第364條規定，於第二審之審判準用之。
    又此所稱之起訴程序違背規定，係指檢察官提起公訴之訴訟
    行為於程序上有違法律之規定而言。而提起公訴之訴訟行為
    是否於程序上有違法律規定，原則上固以起訴時所存在之事
    項及法律規定為判斷，惟檢察官起訴後始發生之情事變更事
    由，致法院不能為實體審理者，亦屬「起訴之程序違背規定
    」（最高法院109年度台上字第3826號判決意旨參照）。被
    告行為後，毒品條例業於108年12月17日修正，並於109年1
    月15日公布，依同條例第36條規定，同條例第24條之施行日
    期，由行政院定之外（現尚未施行），同條例第20、23條等
    規定，已於同年7月15日施行。依據修正後該條例第20條第1
    、2、3項、第23條第1、2項等規定，非觀察、勒戒或強制戒
    治執行完畢釋放後3年內（修正前的規定則為5年內）再犯施
    用第一、二級毒品罪者，檢察官應聲請法院裁定令被告入勒
    戒處所觀察、勒戒，經觀察、勒戒後，認被告無繼續施用毒
    品傾向者，應即釋放，並由檢察官為不起訴處分；認被告有
    繼續施用毒品傾向者，檢察官應聲請法院裁定令被告入戒治
    處所強制戒治，並於強制戒治期滿後，由檢察官為不起訴處
    分。如果檢察官未依上述規定處理，反而對被告提起公訴，
    其起訴程序即屬違背規定。
三、依下列說明，毒品條例第20條第3項所規定之「3年後再犯」
    ，係指本次再犯（不論毒品條例修正前、後）距最近一次觀
    察、勒戒或強制戒治執行完畢釋放已逾3年者，不因其間有
    無犯施用毒品罪經起訴、判刑、執行，甚或曾經檢察官為「
    附命完成戒癮治療之緩起訴處分」（下稱「附命緩起訴」）
    ，惟未完成戒癮治療等，而受影響：
  ㈠87年5月20日毒品條例公布施行後之刑事政策，對於施用毒品
    者，已揚棄純粹的犯罪觀，雖強調「除刑不除罪」之理念，
    認為施用毒品者具有「病患性犯人」之特質，惟囿於當時戒
    治及醫療體系均不完整、專業人員欠缺且戒毒知識尚有不足
    ，社會大眾仍視施用毒品者為「犯人」而非「病患」，暨相
    關戒毒及事後之追蹤、輔導配套措施亦不完備，其刑事政策
    明顯將施用毒品者偏向「犯人」身分處理，導致監獄人滿為
    患，且施用毒品人口不減反增。為此，戒毒政策不得不改弦
    易轍，開始正視施用毒品者實屬「病患」之特質。先於97年
    新增毒品條例第24條附命完成戒癮治療緩起訴制度，確立「
    附命完成戒癮治療緩起訴處分」及「觀察、勒戒或強制戒治
    」雙軌治療模式。本次109年1月15日修正公布、同年7 月15
    日施行之毒品條例第20條第3項及第23條第2項，雖僅將原條
    文之再犯期間由「5年」改為「3年」，惟鑑於將施用毒品者
    監禁於監獄內，僅能短期間防止其接觸毒品，因慣用毒品產
    生之「心癮」根本無法根除，並慮及毒品條例施行多年累積
    之戒毒經驗及實效，暨逐步擴充之醫療、戒癮機構、專業人
    力、社區支援系統等資源，尤以本次毒品條例第24條修正，
    擴大檢察官對施用毒品者附條件緩起訴處分之範圍，使其能
    視個案具體情形給予適當多元社區處遇。本次修正後對於施
    用毒品者之思維，自應與時俱進，擺脫以往側重於「犯人」
    身分之處罰，著重其為「病患」之特質，並以「治療」疾病
    為出發點，重新評價前揭所謂「3年後再犯」之意義。
  ㈡毒品戒除不易，須經長期且持續之治療，施用毒品者既被視
    為「病患性犯人」，最佳處遇方式即為治療。對於施用毒品
    者之治療方式，有機構外之處遇（如自行赴醫院戒癮、附命
    完成戒癮治療緩起訴處分等），或機構內之觀察、勒戒或強
    制戒治；至對施用毒品者科以刑罰，無非在運用刑罰之一般
    預防功能以嚇阻毒品之施用。監獄為執行場所而非戒癮專責
    機構，針對施用毒品者及其再犯之特性，法務部於106年12
    月5日頒訂之「科學實證之毒品犯處遇模式計畫」，目的即
    是積極引進地區醫療體系之協助，提供毒癮戒治，落實社區
    追蹤輔導及治療之銜接，俾修復創傷、預防再犯。惟刑罰因
    涉及人身自由之基本權，故於施用毒品初犯時皆以傳統之機
    構外或機構內處遇方式治療，如再施用毒品時，始科以刑事
    責任。而當刑罰處遇仍不能有效幫助施用毒品者改善惡習時
    ，即表示無法以此方式發揮治療效果，若繼續施以刑罰只具
    懲罰功能，不僅無法戒除毒癮，更漸趨與社區隔離，有礙其
    復歸社會。基於憲法應保障人民之生存權，及根據每個國民
    生存照顧需要提供基本給付之理念，為協助施用毒品者戒除
    毒癮復歸社會，對於經監獄監禁處遇後仍再犯之施用毒品者
    ，更應恢復以機構內、外之治療協助其戒除毒癮。此即本次
    修正毒品條例第20條第3項關於施用毒品者所謂「3年後再犯
    」係何所指之立法真諦。除檢察官優先適用第24條命附條件
    緩起訴處分處遇（不論幾犯，亦無年限）外，對於施用毒品
    初犯者，應適用第20條第1項、第2項為機構內之觀察、勒戒
    或強制戒治；若於上開機構內處遇執行完畢釋放後，於「3
    年內再犯」者，依第23條第2項規定，應依法追訴；倘於「3
    年後再犯」自應再回歸到傳統醫療體系機構內重為觀察、勒
    戒或強制戒治之治療。是對於戒除毒癮不易者，唯有以機構
    內、外處遇及刑事制裁等方式交替運用，以期能控制或改善
    其至完全戒除毒癮。
  ㈢基此，對於毒品條例第20條第3項及第23條第2項所謂「3年後
    （內）再犯」，自應跳脫以往窠臼，以「3年」為期，建立
    「定期治療」之模式。其規定中所謂「3年後再犯」，只要
    本次再犯（不論修正施行前、後）距最近一次觀察、勒戒或
    強制戒治執行完畢釋放已逾3年者，即該當之，不因其間有
    無犯施用毒品之罪經起訴、判刑或執行而受影響。此項結論
    ，亦經最高法院大法庭著有109年度台上大字第3826號裁定
    可資參照，業已改變最高法院95年度第7次及97年度第5次刑
    事庭會議為統一法律見解所採之決議意旨。
　㈣另行為人縱經檢察官為「附命緩起訴」，若未完成戒癮治療
    ，難與已接受「觀察、勒戒或強制戒治『執行完畢』」之處遇
    等同視之：
　⒈毒品條例前於97年4月30日修正公布第24條，同年10月30日施
    行後，對於犯施用第一、二級毒品罪者，進入司法程序之戒
    癮治療方式，係採取第20條第1項、第2項規定「觀察、勒戒
    或強制戒治」及第24條第1項所定「附命緩起訴」雙軌制。
    而毒品條例本次修正之第20條第3項，既規定犯該條例第10
    條之罪於觀察、勒戒或強制戒治執行完畢釋放後，3年後再
    犯者，適用同條第1、2項（即應先觀察勒戒或強制戒治），
    係以「觀察、勒戒或強制戒治執行完畢釋放」作為起算之基
    準時點，若觀察、勒戒等處遇尚未執行完畢，即無從起算該
    「3年」期間。而過去實務雖以「附命緩起訴」後，5年內（
    新法修正為3年）再犯施用第一、二級毒品者，因事實上已
    接受等同「觀察、勒戒」處遇，依毒品條例第23條第2項之
    相同法理，逕行提起公訴，無重為觀察、勒戒必要（最高法
    院104年度第2次刑事庭會議）。然修正後毒品條例第23條第
    2項既係以「觀察、勒戒或強制戒治執行完畢釋放後，3年內
    再犯」為其追訴條件，倘行為人前未曾接受觀察、勒戒等處
    遇，自無從適用該規定予以處罰追訴，仍應適用修正後毒品
    條例第20條第1項規定辦理（最高法院109年度台上大字第35
    36號提案裁定之肯定說見解及撤銷提案裁定之理由參照）。
    是以，行為人雖經檢察官為「附命緩起訴」，若未完成戒癮
    治療，即難與已接受「觀察、勒戒或強制戒治『執行完畢』」
    之處遇等同視之（最高法院109年度台非字第76、77、105號
    判決意旨參照），而無從起算該「3年」期間。
　⒉且觀之修正後毒品條例第20條第3項、第23條第2項立法體例
    ，依其文義僅限於觀察、勒戒等處遇執行完畢釋放後，3年
    內再犯第10條之罪者，始應依法追訴或裁定交付審理。本次
    修法在放寬觀察、勒戒等處遇之適用時機，如係初犯，本應
    依同條例第20條第1項規定予以觀察、勒戒，縱曾於3年內再
    犯經追訴處罰，究與經觀察、勒戒等處遇之完整療程不同，
    倘本次施用毒品已超過3年，仍應再予觀察、勒戒，此為最
    高法院最近所採見解（如最高法院109年度台上字第3098、3
    135、3131、3240、4105號判決等參照）。亦即修正後毒品
    條例就施用毒品之犯行，係以被告是否曾經接受觀察、勒戒
    等處遇，而非以其是否曾因施用毒品經追訴處罰，為其追訴
    條件，縱被告前案係經追訴處罰，而後案於緩起訴處分確定
    3年內，再犯施用毒品罪，其前既未曾受觀察、勒戒處分，
    基於平等原則，仍應為相同處理。　
四、撤銷改判之理由
　㈠原審經詳細調查後，以本件被告犯罪之事證明確，予以論罪
    科刑，固非無見。惟查，本案被告前因施用毒品案件，經臺
    灣宜蘭地方檢察署檢察官於107年3月5日以106年度毒偵字第
    1387號、於107年8月14日107年度毒偵字第512號為「附命緩
    起訴」確定，惟於緩起訴處分期間（緩起訴處分期間均為2
    年），尚未完成戒癮治療時，即再犯本件施用第一、二級毒
    品犯行，迄今亦無受觀察、勒戒或強制戒治之情形，此有本
    院被告前案紀錄表在卷可按。
　㈡從而，被告為本案犯行時間為108年12月9日10時許採尿時回
    溯26小時內某時、96小時內某時，均尚未完成上開106年度
    毒偵字第1387號、107年度毒偵字第512號「附命緩起訴」所
    命其完成之戒癮治療程序，依上開說明，難認被告為本次犯
    行前3年內，已有等同接受觀察、勒戒或強制戒治之戒癮處
    分執行完畢，更未曾受有觀察、勒戒或強制戒治之戒癮處分
　　紀錄，揆諸前開說明，於本次毒品條例修正施行後，檢察官
    仍應依修正後之毒品條例第20條第3項、現行第24條等規定
    ，視被告個案情形而為「觀察、勒戒」或「附條件緩起訴（
    含戒癮或毋庸戒癮之條件）」之多元處遇。故檢察官前所為
    之起訴，因上開法律規定與實務見解改變之情事變更事由，
    其程序即屬違背規定，依刑事訴訟法第303條第1款規定，自
    應諭知不受理判決，原審未審酌及此，對被告為有罪之實體
    判決，容有未洽。
  ㈢準此，被告上訴意旨指摘及此，為有理由，此亦為本件程序
    上先決問題，原判決既有此未洽之處，已屬無可維持，自應
    由本院將原判決撤銷，改諭知不受理判決，並不經言詞辯論
    為之
據上論斷，應依刑事訴訟法第369條第1項前段、第364條、第303
條第1款、第307條，判決如主文。
中　　華　　民　　國　　110 　年　　4 　　月　　15　　日
                  刑事第十六庭  審判長法　官  葉騰瑞
                                      法　官  陳芃宇
                                      法　官  古瑞君
以上正本證明與原本無異。
就施用第一級毒品部分如不服本判決，應於收受送達後20日內向
本院提出上訴書狀，其未敘述上訴之理由者並得於提起上訴後20
日內向本院補提理由書（均須按他造當事人之人數附繕本）「切
勿逕送上級法院」。
就施用第二級毒品部分不得上訴。
                                      書記官  林君縈
中　　華　　民　　國　　110 　年　　4 　　月　　15　　日